ACORDAO-COMPLETO-2341028

ACÓRDÃO 359/2019 ATA 5/2019 - PLENÁRIO

VISTOS, relatados e discutidos estes autos de solicitação formulada pela então Ministra de Estado da Indústria, Comércio Exterior e Serviços, em exercício, a este Tribunal, por meio do qual requer a prorrogação de prazo, por mais 120 dias, para entrega das tomadas de contas especiais enquadráveis no art. 19-A da IN-TCU 71/2012, ainda não enviadas por órgãos vinculados àquela pasta.
ACORDAM os Ministros do Tribunal de Contas da União, reunidos em sessão de Plenário, ante as razões expostas pelo Relator, em: 
9.1. conhecer da presente solicitação, por preencher os requisitos previstos na IN-TCU 71/2012; 
9.2. deferir o pedido de prorrogação de prazo para encaminhamento de tomadas de contas especiais ainda em processamento, especificadas na instrução da unidade técnica, por mais 120 dias a contar do término do prazo estabelecido nos normativos que regem a matéria;
9.3. informar aos órgãos beneficiados da prorrogação ora concedida; 
9.4. dar conhecimento deste acórdão à Secretaria Federal de Controle da Controladoria-Geral da União - SFC/CGU; e
9.5. arquivar os presentes autos.

Solicitação de prorrogação de prazo para entrega de tomadas de contas especiais enquadráveis no art. 19-A da IN-TCU 71/2012.

Ministério da Indústria, Comércio Exterior e Serviços.

3. Interessado: Ministério da Indústria, Comércio Exterior e Serviços.

13.1. Ministros presentes: José Mucio Monteiro (Presidente), Walton Alencar Rodrigues, Benjamin Zymler, Aroldo Cedraz, Ana Arraes e Vital do Rêgo.
13.2. Ministro-Substituto convocado: Augusto Sherman Cavalcanti (Relator).
13.3. Ministros-Substitutos presentes: André Luís de Carvalho e Weder de Oliveira.

AUGUSTO SHERMAN

Adoto, como relatório, a instrução elaborada no âmbito da Secex/TCE, com a qual se manifestou de acordo o titular daquela secretaria: 
“INTRODUÇÃO
		Por intermédio do Aviso 226/2018-SEI-GM, a Exmª Ministra de Estado da Indústria, Comércio Exterior e Serviços - substitua - solicita prorrogação do prazo para entrega das tomadas de contas especiais ainda não enviados por órgãos vinculados àquela Pasta (peça 1, p.1-2) .
2.	Com fulcro no art. 11, § 2º, da IN-TCU 71/2012, é requerida a dilação por 120 dias do prazo previsto no art. 19-A dessa mesma norma, para o encaminhamento ao Tribunal de Contas da União de TCEs da Superintendência da Zona Franca de Manaus - Suframa, do Instituto Nacional de Propriedade Industrial - INPI e, tendo em vista as razões apresentadas em expedientes anexos (peça 1, p.3-11) .
EXAME DE ADMISSIBILIDADE
3.	O art. 19-A da Instrução Normativa-TCU 71/2012 assim dispõe:
art. 19A.  Os órgãos e entidades competentes têm até o dia 1º de dezembro de 2018 para encaminhar ao Tribunal de Contas da União as respectivas tomadas de contas especiais, nos casos exigidos pela legislação, cujas datas de início de contagem, na forma dos artigos 4º, § 1º, 11 e 13, são anteriores a 12 de dezembro de 2016, data da publicação da IN-TCU 76/2016, aplicando-se o disposto no art. 12 às hipóteses de descumprimento do citado prazo, inclusive no tocante às sanções a serem impostas aos responsáveis. 
4.	Por sua vez, o art. 11 da Instrução Normativa-TCU 71/2012 assim dispõe:
art. 11. A tomada de contas especial deve ser encaminhada ao Tribunal de Contas da União em até cento e oitenta dias após a sua instauração.
§ 1º Decisão Normativa poderá fixar prazos diferentes daquele especificado no caput.
§ 2º Os prazos estabelecidos podem ser prorrogados pelo Plenário do Tribunal de Contas da União, em caráter excepcional, mediante solicitação fundamentada, formulada, conforme o caso, pelo Presidente da Câmara dos Deputados, do Senado Federal, do Supremo Tribunal Federal, dos demais Tribunais Superiores, dos Tribunais Federais nos Estados e no Distrito Federal e do Tribunal de Contas da União; Procurador-Geral da República; Ministro de Estado, ou outras autoridades de nível hierárquico equivalente; e, ainda, por Presidente de conselho federal de fiscalização profissional (NR) (Instrução Normativa 76, de 23/11/2016, DOU de 12/12/2016) .
§ 3º Nos casos em que os trabalhos a cargo do órgão de controle interno não possam ser concluídos a tempo, o respectivo dirigente máximo poderá solicitar, mediante pedido fundamentado, a prorrogação de prazo para apresentação das peças que lhe são pertinentes.
5.	A presente solicitação foi feita, de maneira fundamentada, pela Exmª Ministra de Estado da Indústria, Comércio Exterior e Serviços (substituta) , portanto é admissível.
EXAME TÉCNICO
6.	Em relação a este pedido de prorrogação são apresentadas, foram apresentadas as justificativas do Ministério, da Suframa e do INPI em relação ao não atendimento do art. 19-A da IN-TCU 71/2012.
7.	Foi revelada informada a existência no Ministério da Indústria, Comércio Exterior e Serviços de uma tomada de contas especial em fase de conclusão. Esse processo já havia sido enviado à CGU, porém foi devolvido em razão de divergência de entendimento e solicitação de reanálise, o que já foi feito (n. 52008.000126/2015-01) .
8.	Quanto à Superintendência da Zona Franca de Manaus - Suframa, mencionou-se haver 08 tomadas de contas especiais a serem encaminhadas ao TCU, bem como a necessidade da prorrogação por mais 60 dias para que sejam concluídas, conforme detalhado no Ofício 6061/2018/Suframa, do qual consta o seguinte quadro:
	SAIFI
SICONV
	Processo
Original
	Convênio
	Ato de
Instauração
	Valor do
Dano (R$) 
	Situação

	472652
	0596/2001
	046/2002
	21/05/2012
	1.000.000,00
	O processo foi autuado no e- TCE, os responsáveis identificados foram notificados e, no momento, a Comissão de Tomada de Contas Especial — COTCE está elaborando o Relatório do Tomador para ser avaliado pela Auditoria Interna da Autarquia e, em seguida, envio à CGU.

	752934/2010
	2264/2010
	113/2010
	18/04/2016
	1.929.732,16
	O processo foi autuado no e- TCE e os responsáveis identificados foram notificados. No momento, a Comissão de Tomada de Contas Especial — COTCE está renomeando os documentos juntados ao e-TCE para adoção dos procedimentos conclusivos e, em seguida, envio à CGU.

	599347
	5798/2007
	027/2007
	25/11/2016
	649.180,15
	O processo foi autuado no e-TCE, os responsáveis identificados foram notificados e, no momento, a Comissão de Tomada de Contas Especial — COTCE está enviando o Relatório do Tomador para ser avaliado pela Auditoria Interna da Autarquia e, em seguida, envio à CGU.

	599521
	6946/2007
	157/2007
	26/01/2016
	380.748,98
	O processo foi autuado no e- TCE e os responsáveis identificados foram notificados. No momento, a Comissão de Tomada de Contas Especial — COTCE está renomeando os documentos juntados ao e-TCE para adoção dos procedimentos conclusivos e, em seguida, envio à CGU.

	599891
	3340/2007
	040/2007
	29/07/2015
	6.790.638,62
	A COTCE, após análise dos autos, está providenciando a emissão das  notificações aos responsáveis identificados, e posterior adoção dos procedimentos conclusivos e, em seguida, envio à CGU.

	599339
	3566/2007
	055/2007
	10/05/2016
	771.840,25
	O processo foi autuado no e-TCE, os responsáveis identificados foram notificados e, no momento, a Comissão de Tomada de Contas Especial — COTCE está elaborando o Relatório do Tomador para ser avaliado pela Auditoria Interna da Autarquia.
Por meio do Ofício° OF/GAB/SETUU NI° 273/2018, a convenente manifestou interesse em efetuar a devolução dos recursos, por esse motivo a COTCE deliberou em conceder dilação de prazo por mais 10 (dez) dias para que se efetue essa devolução. Caso não se concretize essa proposta, a Comissão dará continuidade aos procedimentos de TCE.

	488033
	4373/2003
	006/2003
	17/11/2016
	 7.537.388,81
	O processo foi autuado no e-TCE, os responsáveis identificados foram notificados e, no momento, a Comissão de Tomada de 07 488033 4373/2003 006/2003 17/11/2016 7.537.388,81 Contas Especial — COTCE está enviando o Relatório do Tomador para ser avaliado pela Auditoria Interna da Autarquia e, em seguida, envio à CGU.

	749737/2010
	1649/2010
	106/2010
	22/12/2016
	3.214.442,73
	Este processo foi devolvido à área de convênios haja vista a necessidade de adoção de medidas administrativas, tais como a notificação dos responsáveis. Essas medidas já estão sendo tomadas e, após a sua conclusão, em caso de lograr resultado favorável, o processo retornará à COTCE para as demais providências.

9.	Por sua vez, por meio do Ofício 573/2018 PR/INPI, o Instituto ponderou sobre a necessidade de prorrogação por 120 dias para que duas TCEs sejam concluídas e encaminhadas ao TCU. Apresentou o seguinte quadro com as razões que lhe impossibilitaram atender ao disposto no art. 19-A da IN-TCU 71/2012 (alterada pela IN-TCU 76/2016) , quais sejam:
10.	Com efeito, o elevado estoque de prestações de contas a serem examinados por vários órgãos da Administração Pública Federal é realidade conhecida pelo TCU.  Sabe-se que, além disso, esses órgãos enfrentam sérias dificuldades operacionais para analisar esses processos e instaurar as tomadas de contas especiais que se fazem necessárias. 
11.	Não se discute a existência das dificuldades mencionadas no parágrafo anterior. Contudo, não se pode esquecer que a data limite estabelecida para o encaminhamento das tomadas de contas especiais ao TCU teve justamente a intenção de induzir a adoção medidas tendentes à resolução desse impasse. Ou seja, o art. 19-A da IN TCU 71/2012 visou forçar os órgãos a se planejarem e se organizarem para tornarem-se capazes de desincumbir-se da melhor maneira possível da atribuição de analisar as respectivas prestações de contas.
12.	Porém, deve-se reconhecer que, de fato, providências têm sido adotadas para diminuir os estoques e tornar mais relevante a análise das prestações de contas. Em contados mantidos pela própria Secex/TCE com descentralizadores de recursos federais, a exemplo do FNDE, FNS, Funasa entre outros, esses esforços foram conhecidos. 
13.	As justificativas apresentadas pela Exmº Yana Dumaresq Sobral Alves conferem plausibilidade ao pedido de fundo contido nesta solicitação.
14.	Portanto, é possível a invocação dos princípios do formalismo moderado e da razoabilidade, para conhecer desta Solicitação e conceder a dilação de prazo pleiteada. 
15.	A situação em análise cuida de processos ainda não autuados no TCU. A Portaria-Presidência n. 7/2014 não delega expressamente aos secretários de controle externo a apreciação e o atendimento do pedido de prorrogação de prazo para encaminhamento de tomada de contas especial ao Tribunal de Contas de União.  Diante da ausência de disciplinamento específico quanto à autoridade competente para apreciar esse tipo de pleito, este processo deve ser submetido ao elevado descortino do Relator das Prestações de Contas do instaurador, para posterior apreciação do Plenário do TCU, conforme verificado em recente precedente deste Tribunal, qual seja, Acórdão 2815/2018-TCU-Plenário (Relator Ministro André de Carvalho) . 
16.	Diante das informações acima, será proposto o encaminhamento destes autos ao Gabinete do Relator das Contas do Ministério da Estado da Indústria, Comércio Exterior e Serviços, Exmº Ministro-Substituto Augusto Sherman, para que avalie a conveniência e a oportunidade da concessão da prorrogação solicitada.
PROPOSTA DE ENCAMINHAMENTO
17.	Ante o exposto, com fundamento no art. 11, § 2º, da Instrução Normativa-TCU 71/2012, propõe-se:
a) 	conhecer desta solicitação;
b)	deferir o pedido de prorrogação de prazo solicitado pela Exmª Ministra de Estado da Indústria, Comércio Exterior e Serviços (substituta) , conforme se observa no Aviso 226/2018-SEI-GM, por 120 dias. 
c)	submeter a presente solicitação ao elevado descortino do Relator, Exmº Ministro-Substituto Augusto Sherman. 
d)	informar ao solicitante sobre a decisão que vier a ser adotada em relação ao presente pleito.” 
2. 	O Sr. Secretário Substituto da Secex/TCE manifestou-se de acordo com as propostas. 
	
	É o relatório.

não há.

Não atuou.

SOLICITAÇÃO DE PRORROGAÇÃO DE PRAZO PARA APRESENTAÇÃO DE TOMADAS DE CONTAS ESPECIAIS ENQUADRÁVEIS NO ART. 19-A DA IN-TCU 71/2012. NOS TERMOS DO § 2º DO ART. 11 DA REFERIDA IN, É VIÁVEL A CONCESSÃO DA PRORROGAÇÃO DE PRAZO QUANDO SOLICITADA POR MINISTRO DE ESTADO E QUANDO DEVIDAMENTE JUSTIFICADA. PRORROGAÇÃO DEFERIDA.

SOLICITAÇÃO (SOLI)

Tratam os autos de aviso encaminhado pela então Ministra de Estado da Indústria, Comércio Exterior e Serviços, em exercício, a este Tribunal, por meio do qual solicita a prorrogação de prazo, por mais 120 dias, para entrega das tomadas de contas especiais ainda não enviadas por órgãos vinculados àquela pasta.
2.	Tal solicitação funda-se no § 2º do art. 11 da IN-TCU nº 71/2012:
“Art. 11. A tomada de contas especial deve ser encaminhada ao Tribunal de Contas da União em até cento e oitenta dias após a sua instauração.
§ 1º (...) .
§ 2º Os prazos estabelecidos podem ser prorrogados pelo Plenário do Tribunal de Contas da União, em caráter excepcional, mediante solicitação fundamentada, formulada, conforme o caso, pelo (...) ; Ministro de Estado, ou outras autoridades de nível hierárquico equivalente; e, ainda, por (...) (NR) (Instrução Normativa nº 76, de 23/11/2016, DOU de 12/12/2016) .”,
3. A referida autoridade informa que a extensão do prazo é necessária para a conclusão de uma TCE em processamento no Ministério, oito TCEs na Suframa e duas TCEs no INPI, conforme detalhamento apresentado pela unidade técnica (§§ 7º a 9º da instrução) .
4. A unidade técnica opina no sentido de que as razões apresentadas pela Exma. Ministra, em Exercício, são suficientes para fundamentar o pedido (§§ 13 e 14 da instrução) , pelo que propõe seja deferida a solicitação (§ 17, item “b”) .
5. Concordo com as análises e propostas apresentadas pela unidade técnica em sua instrução, pelo que manifesto-me por que o Tribunal adote a deliberação que ora submeto à apreciação deste Colegiado. 
 
TCU, Sala das Sessões Ministro Luciano Brandão Alves de Souza, em 20 de fevereiro de 2019. 

AUGUSTO SHERMAN CAVALCANTI
Relator